臺灣新竹地方法院民事判決  
111年度重訴字第5號
原      告  洪文良  
訴訟代理人  鄭勵堅律師
            李佳玲律師
被      告  姜小婷  
訴訟代理人  李文傑律師
            李家豪律師
上列當事人間所有權移轉登記事件，本院於民國111年11月3日言
詞辯論終結，判決如下：
    主  文
被告應將如【附表1】所示之土地之所有權移轉登記予原告。
訴訟費用由被告負擔。
原告所為假執行之聲請駁回。
    事實及理由
一、原告起訴主張：
㈠、原告透過訴外人文旻房屋仲介翁晨芸之介紹，於民國99年9月
    23日分別與訴外人劉秀華、陳淑婷簽訂土地買賣契約書，約
    定以新臺幣（下同）9,642,500元購入坐落新竹縣○○鎮○○○段
    000000地號土地，以7,957,500元購入同段239-48地號土地
    （下合稱系爭土地），原告為「買方」，上開土地買賣價金
    ，均以原告借用其子洪志煌名下臺灣土地銀行竹北分行000-
    000-000000號支票存款帳戶（下稱系爭支存帳戶）所簽發之
    支票以及同一銀行本行支票付訖價金，此有土地買賣契約書
    2份及付款支票影本可稽（卷第25-44頁）。
㈡、原告從事土地開發及建設事業多年，基於個人過去信用瑕疵
    、稅賦成本、未來推案模式、風險管理等多重因素考量，長
    年來習於先將購得土地借名登記在家人或事業夥伴名下。被
    告與原告之子洪志煌原為配偶關係（87年7月11日結緍、111
    年8月24日判決離婚，尚未登記），原告基於家人間之信任
    而將系爭土地借名登記在被告名下。詳言之，原告與賣方於
    99年9月23日簽約後約3、4日，原告請洪志煌先知會被告，
    當晚即在被告及洪志煌位於新竹市○區○○路000號家中，原告
    詢問被告意願，被告當場應允，故原告指示賣方將系爭土地
    登記在被告名下，並於99年11月17日以「買賣」為原因辦畢
    所有權移轉登記，供作將來建案基地之用。長達10餘年間，
    系爭土地所有權狀由原告交待所經營之建設公司員工保管；
    關於新竹縣政府規劃園區三期土地開發事宜，由原告參與會
    議；行政院農業委員會農田水利署新竹管理處竹東工作站發
    放圳路使用費之通知書亦是寄送到原告地址（卷第49頁）。
㈢、詎料，被告與洪志煌感情生變，被告先於109年間訴請離婚，
    嗣變更為請求家庭生活費並經本院109年度家調字第666號成
    立調解在案（卷第51-52頁）。甫半年多後，被告又向本院
    訴請離婚並請求夫妻剩餘財產分配（案號110年度婚字第208
    號），並指稱洪志煌脫產而對其執行假扣押（卷第53-58頁
    ）。茲因家人間之信任關係已不復存在，原告爰以本件起訴
    狀繕本之送達，做為終止兩造間借名登記契約之意思表示，
    並請求被告將系爭土地所有權移轉登記予原告，以回復真實
    權利狀態。
㈣、原告業已終止兩造間借名登記契約，爰依民法第541條第2項
    、第179條、第767條第1項中段等規定，擇一請求被告將系
    爭土地所有權移轉登記予原告。並聲明：如主文第1、2項所
    示，並願供擔保，請准宣告假執行。
二、被告則答辯以：
㈠、不爭執系爭土地登記在被告名下，惟否認受原告借名登記，
    原告應就兩造間有借名登記之意思表示合致之事實負舉證責
    任。實則，系爭土地乃洪志煌出資購買，此觀簽發價金支票
    之人為洪志煌即明，而洪志煌因於99年間外遇，愧對被告，
    始將系爭土地贈與被告，後因洪志煌仍未改善，故於100年5
    月18日更簽立切結書取信被告，承諾永遠不再背叛被告並將
    所有財產半數分歸被告所有（卷第106頁）。關於系爭土地
    乃洪志煌贈與被告之事實，有證人洪艾晨（被告與洪志煌之
    女）於本院110年度婚字第208號事件中之證述：媽媽懷疑爸
    爸有外遇，也有抓到過。吵的最嚴重的一次是我國中的時候
    ，抓到爸爸有包養了一個女生，這件事情爸爸有承認，那時
    候媽媽有跟我說，爸爸第一次贈送給媽媽最有保障的東西，
    有錢也有地等語可據（卷第94、99頁），其中「地」就是指
    系爭土地，蓋證人洪艾晨係87年12月間出生，於99年間約12
    歲，即所證述「國中的時候」。
㈡、被告取得系爭土地所有權後，將權狀保管置放在家中。被告
    於109年提起離婚等事件前，整理資料卻遍尋不著，然因疫
    情之故，未赴地政事務所辦理，迨於110年6月方向竹東地政
    事務所申請補發，復於同年7月領得所有權狀。被告直到收
    受閱覽原告起訴狀繕本後，始知是原告或洪志煌在未經被告
    同意下，擅自取走權狀。洪志煌明知系爭土地為被告無償取
    得且雙方間尚有夫妻剩餘財產分配爭議，方以原告名義提起
    本件訴訟，目的在剝奪被告財產。
㈢、原告所提買賣契約書2份固記載「買方」為原告，然此僅可證
    明原告是出面購買系爭土地之人，由原告處理簽約事宜。但
    自洪志煌名義簽發支票給付土地價款之事實以觀，無從認定
    原告為系爭土地之實質所有權人。況依原告所提系爭支存帳
    戶交易明細、附表2金流一覽表、證人周宜瑾之證述，以原
    告為「買方」之5筆土地（含系爭土地2筆）資金來源包括原
    告、訴外人劉銘錚、訴外人劉滿足，原告並非獨力出資，又
    若果係公司購買系爭土地，所有權亦非歸屬原告私人。
㈣、對原告及洪志煌而言，不動產交易如同現金或動產交易般尋
    常，遇家族喜事或重大事件時，有贈與家人不動產作為犒賞
    或慰勞之習慣。因此，被告與洪志煌結婚24年來便曾三度因
    攸關洪家香火、夫妻關係等重大事件受洪家贈與不動產，包
    括①97年11月間，原告及洪志煌因感念被告辛苦生下三名子
    女，而將當時大地至尊建設有限公司位於新竹縣竹北市縣○○
    街0號7樓之1建案房屋贈與被告（卷第312-327頁）；②99年9
    月間，洪志煌為彌補渠外遇之錯誤並乞求被告原諒，而將系
    爭土地贈與被告；③109年間，被告訴請離婚時，洪志煌為挽
    回被告而將位於桃園市○○區○街○段0地號之土地贈與被告（
    卷第334-336頁）。
㈤、有關收取圳路使用費乙節，農田水利會（後改制為農田水利
    署）通知函一開始係寄送至被告新竹市○區○○路000號地址，
    亦曾因被告戶籍地址變更而更改為新竹市○○街00號13樓，此
    有農田水利會函、102、106年圳路費收據、租用圳路用地台
    帳可稽（卷第302-310頁）。至原告所提使用107、108、109
    年度之圳路使用費通知書之所以寄至原告地址（即新竹縣○○
    市○○○街00號1樓），乃洪志煌利用被告授權渠辦理前開費用
    領取事宜，未經被告同意擅自變更送達地址而已，況上開3
    個年度圳路使用費並非由原告領取，而是匯入被告指定之銀
    行帳戶，故原告以圳路使用費通知書地址主張此為借名登記
    證據，並無可取。
㈥、退步言，若認兩造間借名登記契約存在，然該借名登記契約
    因違反農業發展條例第33條「私法人不得承受耕地」之強制
    或禁止規定而無效。因原告為大地至尊建設有限公司實際負
    責人，99年間為大地至尊預備建案基地所用而購買系爭土地
    ，故不論是原告或被告均僅為大地至尊公司之人頭。
㈦、並答辯聲明：⑴原告之訴及假執行之聲請均駁回。⑵訴訟費用
    由原告負擔。⑶如受不利判決，願供擔保，請准宣告免為假
    執行。
三、本院之判斷：
㈠、原告為系爭土地買賣契約書之「買方」；以洪志煌名義簽發
    支票並以系爭支存帳戶內款項給付系爭土地價金；系爭土地
    現登記在被告名下；被告與原告之子洪志煌於87年7月11日
    至111年8月24日間有婚姻關係；洪志煌於100年5月18日簽立
    切結書承諾永遠不再背叛被告並將所有財產半數分歸被告所
    有等情，為兩造所不爭執，並有土地登記第一類謄本、系爭
    土地買賣契約書、付款支票影本、切結書等在卷可稽（卷第
    21-44、106頁），故此部分事實應堪先予認定。
㈡、至原告主張系爭土地乃其購買而借名登記在被告名下，則為
    被告所否認，並以前詞置辯。是以，本件爭點厥為：⑴兩造
    間就系爭土地是否有借名登記契約？⑵被告抗辯其受洪志煌
    贈與而取得系爭土地，是否可採？⑶原告以兩造間借名登記
    契約已終止為由，請求被告移轉登記所有權予原告，有無理
    由？
㈢、按「借名登記」契約云者，謂當事人約定一方將自己之財產
    以他方名義登記，而仍由自己管理、使用、處分，他方允就
    該財產為出名登記之契約。其成立側重於借名者與出名者間
    之信任關係，在性質上應與委任契約同視。倘其內容不違反
    強制、禁止規定或公序良俗者，應賦予無名契約之法律上效
    力，並類推適用民法委任之相關規定。惟借名登記契約究屬
    於「非典型契約」之一種，仍須於雙方當事人，就一方將自
    己之財產以他方名義登記，而仍由自己管理、使用、處分，
    他方允就該財產為出名登記，相互為合致之意思表示，其契
    約始克成立。另按當事人主張有利於己之事實者，就其事實
    有舉證之責任，固為民事訴訟法第277條本文所明定，然證
    明應證事實之證據資料，並不以可直接單獨證明之直接證據
    為限。凡先綜合其他情狀，證明某事實，再由某事實為推理
    的證明應證事實，該證明某事實之間接證據，自包括在內。
    認定事實所憑之證據，不以能直接證明待證事實之證據（直
    接證據）為限，倘綜合各種情況及資料能證明一定之間接事
    實或補助事實，而依此項間接事實或補助事實，根據經驗法
    則及論理法則之研判與推理作用，得以推論待證事實存在之
    證據（間接證據或情況證據），亦包括在內，此亦有最高法
    院92年度台上字第1499號、101年度台上字第1452號判決意
    旨可資參照。本院基於下列事證及理由，認兩造間應有借名
    登記契約關係存在。緣以：
　⒈原告為系爭土地買賣契約書之「買方」，且契約第三條第六
    項約定「辦理產權移轉登記，有關登記權利名義人，由買方
    指定，賣方絕無異議。」故被告之所以為登記權利名義人，
    是出於原告指定，而非出於洪志煌指定。
　⒉被告係於99年11月17日登記為所有權人，竹東地政事務所同
    日發給之土地所有權狀正本2紙，係在原告持有中，而非被
    告持有中。
　⒊被告提出新竹農田水利會103年11月11日函，上載「送達地址
    ：新竹市○○路000號」、「受文者：洪雅玲君、姜小婷君」
    、主旨「台端申請補發圳路使用竹東鎮頭重埔段239-47、23
    9-48地號土地補償費乙案」（卷第302頁）。由此可知有人
    以原告之女洪雅玲名義及被告名義使用同一份申請書進行申
    請，而洪雅玲業已具結證述其名下竹東鎮頭重埔段239-47、
    239-49地號均係受原告借名登記，若被告名下之系爭土地為
    被告所有，與原告無關，衡情應無以同一份申請書申請圳路
    使用費之理。
　⒋原告身為系爭土地買賣契約之買受人，負有給付買賣價金義
    務（2筆土地合計應付17,600,000元），而用以支付買賣價
    金之系爭支存帳戶內存款餘額，99年9月24日之際，餘額只
    有區區84,421元，若非訴外人劉銘錚於同年9月24日轉入750
    萬、11月4日轉入750萬元、11月5日轉入1,500萬元，以及原
    告於9月30日轉入1,162萬元（卷第152-166頁），根本無法
    兌現支票，其中並無洪志煌之金錢轉入，故洪志煌空有系爭
    支存帳戶之名，卻無金錢存款之實。原告已履行買方付款義
    務，不論是原告自有資金、或向第三人借支、或向公司其他
    股東籌措，在所不問。即使原告是向第三人借支或募資，事
    屬另一法律關係，不影響原告付清價款之事實。　　
  ⒌證人翁晨芸具結證述：我在文旻房屋任職10幾年，洪文良董
    事長打電話請我幫他找園區三期的土地要做長期投資，所以
    我找了幾塊帶他去看現場，我照董事長所下的要約金額去跟
    地主談，談好之後就簽約、交易完成、過戶登記，我有拿到
    被告的身分證、印章，應該是董事長或者他的女兒洪雅玲交
    給我的，土地所有權狀也是董事長或他女兒洪雅玲來拿走的
    ，我不知道為何會登記在洪雅玲及被告名下，但買方有權決
    定登記給誰，後續縣府開會，我都會聯絡董事長去現場等語
    （卷第207-209、213頁）。
  ⒍證人周宜瑾具結證述：我是83年起任職於原告的公司，負責
    財務、資金調度、重要文件之保管，我知道洪董於99年9月
    間在竹東購入好幾筆土地，因為簽約後需要作資金調度，簽
    約當天需匯款或開支票，我聽從洪董指示，要匯款到系爭支
    存帳戶讓支票兌現，因為洪董有信用不良的問題，所以無法
    使用其個人支票，是用洪志煌的支票。洪董的一貫作法就是
    會用借名登記方式買土地，都是洪董直接找仲介公司，他簽
    完約回來，我就照合約處理。99年9月竹東共簽了5筆土地，
    簽約人都是洪文良，總共分四期付款，我看到權狀知道2筆
    登記被告、2筆登記洪雅玲，1筆登記吳俊欽（但這筆土地賣
    掉了），權狀一直都是我保管（庭呈權狀正本供法官及兩造
    律師檢視後發還），被告沒有來跟我要過土地權狀。本來要
    用洪志煌名字，我提議說因為洪志煌本人是當時大地至尊公
    司的董事長、建商的負責人，我們買的農地，縣府規劃完成
    會配地，配地後可以興建房屋，如果是登記在洪志煌名下，
    建設公司又是洪志煌當負責人，這樣就無法達到節稅目的，
    若地主跟建商不是同一個人，合建會比較節稅等語（卷第22
    4-226、231頁）。
㈣、被告固辯稱其取得系爭土地所有權乃受贈自洪志煌，然系爭
    土地之前手並非洪志煌，洪志煌從未參與購買系爭土地交易
    過程，亦未實際出資，洪志煌本人更未對系爭土地進行何等
    作為以彰顯其所有權。被告雖舉其女洪艾晨於另案證述「媽
    媽有跟我說爸爸第一次贈送給媽媽最有保障的東西，有錢也
    有地」為據，主張「地」即系爭土地。然經本院詳閱洪艾晨
    全部證詞，洪志煌與被告之婚姻長期存在齟齬，自洪艾晨幼
    稚園時即很常看不到爸爸，會看到爸爸喝醉酒、爸媽吵架，
    吵得最嚴重的一次是國中的時候。是以，洪艾晨並非證述父
    親贈與母親錢、地的時間點就是其國中時。況洪艾晨係聽聞
    自原告口述，而非聽聞自洪志煌自承，憑信性本即較低，又
    未指明所贈土地地號，無法逕予推認即指系爭土地，再者，
    被告與洪艾晨早於97年間即已受贈取得新竹縣竹北市縣○○街
    0號7樓之1、5樓之1、4樓之1之房地，亦可能是指上開縣政
    十街房地。
㈤、被告固又辯稱其自始保管系爭土地所有權狀，直到109年間遍
    尋不著云云。惟查，證人翁晨芸證述：系爭土地完成過戶登
    記後，土地所有權狀我是交付給洪董或是他女兒洪雅玲等語
    （卷第208頁）；證人周宜瑾亦證稱：系爭土地所有權狀在
    我手上，是洪雅玲帶回來給我，是我保管，一直以來所有買
    的土地權狀都在我這邊等語（卷第225頁），復經證人周宜
    瑾當庭提出權狀原本供本院勘驗無訛（卷第226頁）。由是
    可知系爭土地權狀是由證人翁晨芸交予洪雅玲攜回再交付予
    證人周宜瑾代理原告保管迄今。被告徒以空口主張曾經持有
    99年11月17日竹東地政事務所發給之權狀，並無可採。
㈥、至於被告抗辯本件借名登記契約因違反農業發展條例第33條
    「私法人不得承受耕地」之禁止規定而無效乙節，經查，系
    爭土地買受人既非大地至尊公司，給付買賣價金之資金來源
    亦非該公司，原告邀同其餘股東一起購買系爭土地以供將來
    公司建案基地，並無違法可言，被告此部分辯解實難索解。
㈦、綜上審認結果，兩造間就系爭土地有借名登記契約關係存在
    ，被告抗辯其自洪志煌受贈，應無可採。借名登記契約類推
    適用民法委任之相關規定，故原告得隨時終止委任，原告以
    起訴狀繕本之送達，做為終止兩造間借名登記契約之意思表
    示，起訴狀繕本已於111年2月22日送達被告親收，有本院送
    達證書可證（卷第68頁），故原告依民法第541條第2項規定
    「受任人以自己之名義，為委任人取得之權利，應移轉於委
    任人。」請求被告將系爭土地所有權移轉登記予原告，為有
    理由，應予准許。
四、關於假執行部分：原告雖聲明願供擔保請准宣告假執行，然
    本院慮及本件乃土地所有權移轉登記，被告若因假執行喪失
    土地所有權恐受不能回復之損害，且善意第三人亦可能因信
    賴登記而受損害，不宜於訴訟確定前為假執行，爰駁回原告
    此部分聲請。　　
五、本件判決基礎已臻明確，兩造其餘攻擊防禦方法及訴訟資料
    ，核與判決結果不生影響，爰不一一論述。
六、訴訟費用負擔之依據：民事訴訟法第78條。　　　　
中　　華　　民　　國　　111 　年　　11　　月　　30　　日
                  民事第二庭    法　官　陳麗芬
以上正本係照原本作成。
如對本判決上訴，須於判決送達後20日內向本院提出上訴狀。如
委任律師提起上訴者，應一併繳納上訴審裁判費。
中　　華　　民　　國　　111 　年　　11　　月　　30　　日
                                書記官　曾煜智　　
【附表1】
編號 土地 面積 權利範圍 1 新竹縣○○鎮○○○段000000地號土地 801平方公尺 全部 2 新竹縣○○鎮○○○段000000地號土地 661平方公尺 全部